臺灣高等法院刑事判決
110年度上易字第1394號
上  訴  人  臺灣新北地方檢察署檢察官
被      告  楊介文


上列上訴人因被告違反毒品危害防制條例案件，不服臺灣新北地
方法院110年度易字第277號，中華民國110年3月24日第一審判決
（起訴案號：臺灣新北地方檢察署109年度撤緩毒偵字第270號）
，提起上訴，本院判決如下：
    主  文
上訴駁回。
    理  由
一、公訴意旨略以：被告楊介文(下稱被告)基於施用第二級毒品
    之犯意，於民國108年3月24日6時許，在新北市○○區○○路0段
    00號4樓住處內，以將第二級毒品甲基安非他命放置吸食器
    內燒烤之方式，施用第二級毒品甲基安非他命1次。嗣於同
    日9時55分許，因形跡可疑，在臺北市大同區重慶北路3段與
    敦煌路口為警攔查，當場扣得第二級毒品甲基安非他命1包
    （淨重0.172公克、驗餘淨重：0.1718公克），經警對其採
    尿送驗，檢驗結果呈甲基安非他命陽性反應。因認被告涉犯
    毒品危害防制條例第10條第2項之施用第二級毒品罪嫌等語
    。
二、按刑事訴訟法第303條第1款規定，案件有起訴之程序違背規
    定之情形者，應諭知不受理之判決。所稱起訴之程序違背規
    定，無須侷限於起訴時為斷，因起訴後始發生之情事變更事
    由，致法院不能為實體上之審理及實體判決者，亦屬之。而
    毒品條例修法後既已賦予檢察官視個案不同而為觀察、勒戒
    或附條件緩起訴之裁量，復涉施用毒品者人身自由之剝奪及
    受多元處遇之選擇，攸關其權益，故法院視個案情況，如認
    檢察官未及審酌被告有無不適合附命完成戒癮治療等緩起訴
    處分之情形，而逕予裁定觀察、勒戒，顯屬不利或有失公平
    者，自得認起訴之程序違背規定，且無從補正而為不受理之
    判決，俾由檢察官再行斟酌而為適法之裁量。毒品條例第35
    條之1第2款規定，係仿87年5月20日修正施行之第35條所增
    訂，然當時對施用毒品者戒癮治療處遇方式只有「觀察、勒
    戒或強制戒治」，與之後修法已得為多元處遇，難以相提並
    論，適用上應與時俱進，且該條文第2款前段所稱「依修正
    後規定處理」，未明文應一律依職權裁定觀察、勒戒，則法
    院對於審判中之案件，視個案情形，分別裁定令入勒戒處所
    觀察、勒戒，或判決不受理，使檢察官衡酌判斷如何經由多
    元化之緩起訴處遇達成戒除毒癮目的，均屬之。準此，法院
    依職權裁定觀察、勒戒，或為不受理之判決，依憑法條文義
    、立法理由，或基於被告利益、修法意旨，均屬有據，為求
    彈性適用，於程序經濟及被告利益間取得平衡，並參酌毒品
    條例為維護國民身心健康之立法目的，暨本次擴大檢察官對
    施用毒品者附條件緩起訴之範圍，使其能視個案具體情節給
    予適當多元處遇之修法精神，法院自得斟酌個案情形，擇一
    適用（最高法院109年度台抗大字第1771號裁定參照）。
三、次按行為人雖經檢察官為「附命緩起訴」，若未完成戒癮治
    療，即難與已接受「觀察、勒戒或強制戒治『執行完畢』」之
    處遇等同視之（最高法院109年度台非字第76、77號、110年
    度台非字第98號判決意旨參照），即無從起算該「3年」期
    間。依修正後毒品條例第23條第2項係以「觀察、勒戒或強
    制戒治執行完畢釋放後，3年內再犯」為其追訴條件，倘行
    為人前未曾接受觀察、勒戒等處遇，自無從適用該規定予以
    處罰追訴，仍應適用修正後毒品條例第20條第1項規定辦理
    （最高法院110年度台非字第98號判決、109年度台上大字第
    3536號提案裁定之肯定說見解及撤銷提案裁定之理由參照）
    。
四、經查：
(一)被告前於108年間，因施用毒品案件，經臺灣新北地方檢察
    署(下稱新北地檢)檢察官以108年度毒偵字第3848號為附命
    戒癮治療之緩起訴處分，惟因被告未按規定於履行期間內完
    成戒癮治療，且於緩起訴期間因更犯施用毒品罪，經新北地
    檢檢察官以109年度撤緩字第309號撤銷緩起訴處分，並以10
    9年度撤緩毒偵字第270號起訴在案，有上開緩起訴處分書（
    108年度毒偵字第3848號偵查卷第16至17頁）、撤銷緩起訴
    處分書（109年度撤緩字第309號偵查卷第7頁）、聲請簡易
    判決處刑書（本院卷第7至8頁）及本院被告前案紀錄表（本
    院卷第23、26頁）附卷可按，又被告未按規定於履行期間內
    配合醫院指定之療程等情，有新北地檢108年12月11日新北
    檢兆輔108緩護療508字第1080119625號函、109年8月14日新
    北檢德輔108緩護療508字第1090082710號函、109年10月8日
    新北檢德輔108緩護療508字第1090103594號函、109年11月1
    0日新北檢德輔108緩護療508字第1090115330號函、新北地
    檢觀護輔導紀要附卷可憑（108年度緩護療字第508號卷第12
    、17、19至21、23至24頁），足見被告確實未完成上開緩起
    訴處分附帶應履行之戒癮治療，則依上開說明，被告前開附
    命緩起訴既經撤銷，而其戒癮治療未完成，尚難以等同曾受
    「觀察、勒戒或強制戒治」執行完畢視之，自無從適用毒品
    危害防制條例第23條第2項之規定予以追訴處罰，而應適用
    同條例第20條第1項、第24條等規定，由檢察官視被告個案
    之情形，是否適合「觀察、勒戒或強制戒治」或給予「附條
    件緩起訴（附命完成戒癮治療或毋庸戒癮治療之條件）」之
    機會，不得予以追訴。
(二)被告其後雖有因施用毒品案件經法院判處罪刑確定及執行完
    畢之情形，但於本案被告所犯施用毒品案件前，並未曾受觀
    察、勒戒或強制戒治等保安處分之裁判及執行（本院卷第21
    至27頁）；又依前開說明，於本次毒品危害防制條例修法後
    ，已賦予檢察官視個案不同而為觀察、勒戒或附條件緩起訴
    （附命完成戒癮治療或毋庸戒癮治療之條件）之多元處遇，
    又經本院綜合審酌本件被告施用毒品之情形、品德、素行、
    家庭等生活狀況，為整體判斷後，認逕予裁定觀察、勒戒，
    對被告顯屬不利、有失公平，自應由檢察官重啟處遇程序，
    針對本件個案再行具體審酌，聲請法院裁定觀察、勒戒或為
    附條件緩起訴（附命完成戒癮治療或毋庸戒癮治療之條件）
    之多元處遇，尚不得對被告追訴處罰，檢察官前所為之起訴
    ，因上開法律規定與實務見解改變之情事變更事由，其程序
    即屬違背規定，且無從補正，依刑事訴訟法第303條第1款規
    定，自應諭知不受理判決。
五、上訴駁回之理由：
(一)依上開說明，被告於108年3月24日6時許，所犯本案施用第
    二級毒品犯行，應依本次修正後之毒品條例第20條第1項、
    第24條等規定，由檢察官視被告個案之情形，是否適合「觀
    察、勒戒或強制戒治」或給予「附條件緩起訴（附命完成戒
    癮治療或毋庸戒癮治療之條件等多元處遇）」之機會，不得
    予以追訴。被告其後雖有因施用毒品案件經法院判處罪刑確
    定及執行完畢之情形，但本案被告所犯施用毒品案件前，並
    未曾受觀察、勒戒或強制戒治等保安處分之裁判及執行（本
    院卷第21至27頁），不因被告於其後因犯施用毒品罪，經起
    訴、判刑或執行而受影響。本件於本次毒品條例修正施行後
    ，應由檢察官重啟處遇程序，不得逕對被告追訴處罰，檢察
    官前所為之起訴，因上開法律規定與實務見解改變之情事變
    更事由，其程序即屬違背規定，依刑事訴訟法第303條第1款
    規定，自應諭知不受理判決。原審本於同上見解，諭知本件
    公訴不受理，核其適用法律並無違誤，應予維持。
(二)檢察官上訴意旨略以：本件被告所為施用毒品犯行，既已經
    本署檢察官為緩起訴處分確定，即已排除同法第20條第1項
    及第23條第2項之適用，嗣經依法撤銷緩起訴處分確定，即
    應依同法第24條追訴（即起訴），自毋庸判斷是否前經觀察
    勒戒或等同處遇始得起訴，是本案被告所為自應構成毒品危
    害防制條例第10條第2項之施用第二級毒品罪嫌而應予起訴
    ，縱認修正後之同法第24條第2項改為「繼續偵查或起訴」
    ，亦未否認起訴之適法性，是本案被告既已依法起訴，法院
    即應為實體判決，原審將同法第24條第2項之「追訴」為擴
    張解釋（包含緩起訴處分及觀察勒戒程序）而為不受理判決
    似屬有誤，應予撤銷改判等語。惟查：
 1、被告於本案施用第二級毒品前未曾受觀察、勒戒或強制戒治
    ；至被告本案施用毒品案件，雖曾經新北地檢檢察官所為附
    命戒癮治療之緩起訴處分，惟因被告未完成戒癮治療，且於
    緩起訴期間因更犯施用毒品罪，經新北地檢檢察官撤銷緩起
    訴處分，已詳述如前，被告事實上並未因上開緩起訴處分而
    受有等同於觀察、勒戒或強制戒治執行完畢之情事，依據上
    開說明，即應適用同條例第20條第1項、第24條等規定，由
    檢察官審酌個案情節，裁量聲請法院裁定觀察、勒戒或為附
    條件緩起訴（附命完成戒癮治療或毋庸戒癮治療之條件）之
    多元處遇。詎檢察官就本案提起公訴，自有起訴之程序違背
    規定之情事。
 2、再依本次修正之毒品條例，於被告符合「初犯」或「3年後
    再犯」之情形者，檢察官除得向法院聲請對被告為機構內之
    治療處遇外（即觀察、勒戒或強制戒治，並於執畢後為不起
    訴處分），亦得逕對被告為機構外之治療處遇，是以檢察官
    依法有其多元化之裁量權，依修正後規定，並非僅能向法院
    聲請裁定觀察、勒戒或強制戒治，檢察官亦有可能逕為附命
    完成戒癮治療等多元化處遇之緩起訴處分，基於尊重檢察官
    之裁量權，並保障施用毒品者能獲得妥適並完善治療或其他
    有利戒毒途徑處遇之機會，本於合憲性之解釋原則，自應由
    檢察官視個案情形為適當之裁量權行使。本件係於毒品條例
    修正施行後之110年3月3日繫屬原審法院（原審110年度簡字
    第897號卷第7頁），依毒品條例第35條之1第1項規定，檢察
    官應依修正後毒品條例規定處理，又被告前未曾受有觀察、
    勒戒或強制戒治，縱被告本案曾經檢察官為「附命緩起訴」
    處分，惟其未完成戒癮治療，經檢察官撤銷緩起訴處分，因
    不等同曾受觀察、勒戒之處遇，自應回復原緩起訴處分不存
    在之狀態，由檢察官依現行法規定為相關處分，不得逕行起
    訴（最高法院110年度台非字第98號判決意旨參照），應依
    本次修正後之毒品條例第20條第1項、第24條等規定，由檢
    察官基於一次性之整體規劃而重啟治療處遇程序，視個案情
    形，是否適合「觀察、勒戒或強制戒治」或給予「附條件緩
    起訴（附命完成戒癮治療或毋庸戒癮治療之條件等多元處遇
    ）」之機會，並保障施用毒品者能獲得妥適並完善治療或其
    他有利戒毒途徑處遇之機會，由檢察官重啟處遇程序。原審
    判決以檢察官之本案起訴程序違背規定，乃依刑事訴訟法第
    303條第1款、第307條等規定，逕為不受理判決，經核並無
    違誤，檢察官仍執前詞以被告緩起訴處分既遭撤銷，即毋庸
    判斷是否前經觀察勒戒或等同處遇，檢察官依毒品條例第24
    條第2項規定起訴並無不法等語，為無理由，爰不經言詞辯
    論，逕予駁回其上訴。
六、據上論斷，應依刑事訴訟法第368條、第372條，判決如主文
    。
中　　華　　民　　國　　110 　年　　7 　　月　　30　　日
                  刑事第三庭    審判長法　官  張惠立
                                      法　官  張江澤
                                      法　官  劉兆菊
以上正本證明與原本無異。
不得上訴。
                                      書記官  吳芝嘉
中　　華　　民　　國　　110 　年　　7 　　月　　30　　日